【裁判字號】    96,上訴,5362
【裁判日期】    970430
【裁判案由】    毒品危害防制條例
【裁判全文】
臺灣高等法院刑事判決                96年度上訴字第5362號
上  訴  人  臺灣臺北地方法院檢察署檢察官
被      告  甲○○
指定辯護人
（義務律師）吳麗雲律師
上列上訴人因被告違反毒品危害防制條例案件，不服臺灣臺北地
方法院96年度訴字第895號，中華民國96年11月23日第一審判決
（起訴案號：臺灣臺北地方法院檢察署96年度偵緝字第1453號）
，提起上訴，本院判決如下：
    主  文
上訴駁回。
    理  由
一、公訴意旨略以：被告甲○○（大陸人士）與乙○○（另案經
    臺灣臺北地方法院以九十六年度訴字第六四七號判處持有第
    一級毒品罪在案）共同基於販賣第一級毒品海洛因之犯意聯
    絡，先於民國九十六年一月十八日在臺北縣板橋市華江橋下
    ，向自稱「保全」之真實姓名均不詳成年男子購入重量、數
    目均不詳之第一級毒品海洛因後，即在彼等位於臺北市○○
    區○○街八十六巷十號一樓之住處內，將所購得之海洛因分
    裝，販售予不特定人以牟利。嗣於同年十九日下午六時四十
    五分，乙○○將分裝妥之第一級毒品海洛因一包交予甲○○
    ，囑其外出交付予不知名人士並收取買賣價金新臺幣（下同
    ）二千元時，為警方查獲，並於被告口中扣得第一級毒品海
    洛因一小包，在上址住處扣得第一級毒品海洛因十二包（毛
    重三．九公克，淨重一．三公克）、分裝杓管二支、吸食器
    一支與分裝袋五只。因認被告甲○○涉有毒品危害防制條例
    第四條第一項販賣第一級毒品之罪嫌云云。
二、按犯罪事實應依證據認定之，無證據不得認定犯罪事實；不
    能證明犯罪者，應諭知無罪之判決，刑事訴訟法第一百五十
    四條第二項，第三百零一條第一項分別定有明文。所謂證據
    ，須適於為被告犯罪事實之證明者，始得為斷罪之資料；如
    未能發現相當證據，或證據不足以證明，自不能以推測或擬
    制之方法，以為裁判之基礎（最高法院二十九年上字第三一
    ○五號、四十年台上字第八六號判決意旨參照）。且刑事訴
    訟上證明之資料，無論其為直接或間接證據，均須達於通常
    一般之人均不致有所懷疑，而得確信其為真實之程度，始得
    據為有罪之認定，若其關於被告是否犯罪之證明未能達此程
    度，而有合理懷疑之存在，致使無從形成有罪之確信，根據
    「罪證有疑，利於被告」之證據法則，即不得遽為不利被告
    之認定（最高法院七十六年台上字第四九八六號判決意旨參
    照）。
三、公訴意旨指被告甲○○涉嫌販賣毒品之犯行，係以證人陳志
    成、李宗彥、張清波、蔡週信之證詞、同案被告乙○○及被
    告之供述，暨扣案之海洛因等為其論據。
四、證據能力部分：
  (一)按被告以外之人於審判外之言詞或書面陳述，除法律有規定
    者外，不得作為證據，刑事訴訟法第一百五十九條第一項定
    有明文。又按被告以外之人於檢察事務官、司法警察官或司
    法警察調查中所為之陳述，與審判中不符時，其先前之陳述
    具有較可信之特別情況，且為證明犯罪事實存否所必要者，
    得為證據，同法第一百五十九條之二亦有明文。此即英美法
    所謂之「自己矛盾供述」，被告以外之人於其前因檢察事務
    官、司法警察（官）本於職務權限調查犯罪案件所為陳述，
    苟與其後在審判中之所陳不符，原則上，固應認其不具證據
    能力；惟倘其先前陳述（即在檢察事務官、司法警察、司法
    警察官面前所為之陳述），具有較可信之特別情況，且為證
    明犯罪事實存否所必要者，即具備「可信性」及「必要性」
    兩項傳聞法則例外之要件者，始例外賦予其先前陳述證據適
    格之地位，得以之作為審判之證據，亦即須其先前之陳述據
    以認定其任意性暨信用性俱無疑慮者，方可例外賦予證據能
    力。經查證人陳志成於另案（臺灣臺北地方法院九十六年度
    訴字第六四七號案，下稱另案）原審時已具結否認其警詢筆
    錄出於任意性（第六四七號原審卷(二)三八頁），且觀諸其警
    詢所供「看見乙○○交付甲○○二包海洛因外出交付他人」
    ，已與檢察官起訴事實未盡相符，復與證人李宗彥、張清波
    、蔡週信之證述歧異，本院亦查無該供述具備「可信性」及
    「必要性」，自應認無證據能力。惟為辨明證人之前後不符
    或歧異之陳述，究以何者與真實無礙，其警詢之供述仍得引
    用據以彈劾、憑斷其真偽。
  (二)證人依法應具結而未具結者，其證言不得作為證據；又被告
    以外之人於偵查中向檢察官所為之陳述，除顯有不可信之情
    況者外，得為證據，刑事訴訟法第一百五十八條之三、第一
    百五十九條之一第二項定有明文。查證人陳志成於檢察官偵
    查時之供述，未經具結（第二二六六號偵卷七六頁），被告
    及其辯護人於本院提出爭執，應認陳志成上揭之供述無證據
    能力。
  (三)證人陳志成、李宗彥、張清波、蔡週信、乙○○於另案原審
    審理時所為之證述，均為被告以外之人於審判外向法官所為
    之陳述，依刑事訴訟法第一百五十九條之一第一項規定均具
    有證據能力。
  (四)本件認定事實所引用之本件卷證所有證據（文書證據、物證
    ），檢察官、被告及辯護人於本院均未主張排除前開書證、
    物證之證據能力，且迄於本院言詞辯論終結前均未表示異議
    （本院卷三五頁背面），本院經審酌前開書證、物證並非公
    務員違背法定程序所取得，亦無刑事訴訟法第一百五十九條
    之四顯有不可信之情況，故上揭卷證證據（文書證據、物證
    ），應有證據能力。
五、訊據被告堅決否認有上開犯行，辯稱其並未販賣毒品海洛因
    ，查扣之黑色蕾絲布係伊牙痛塞嘴所用，另於乙○○住處查
    獲之毒品等物與伊無涉等語。經查：
  (一)證人即陳志成於警詢時雖證稱「九十六年一月十九日下午伊
    在乙○○住處，有聽見及看見乙○○拿二包海洛因叫甲○○
    送出去外面（應吉利）給人，叫她收二千元，甲○○就出去
    了」等語（第二二六六號偵卷二四、二五頁），然其於另案
    原審審理時則結證：「九十六年一月十九日下午四、五時許
    ，伊去乙○○家向乙○○拿錢，因乙○○之前在遊藝場向伊
    借三千元，警察來時伊已經在那邊一小時，期間有看到乙○
    ○接一通電話，內容聽不清楚，只知道乙○○接那通電話後
    ，就叫他女友（甲○○）過來，交頭接耳講什麼也不清楚，
    然後被告女友就出門，伊問乙○○說他女友為何出去，乙○
    ○稱他女友回來時會拿錢回來，伊未親眼看到乙○○拿東西
    給他女友，亦未看到乙○○女友拿東西出去。至伊在警詢及
    偵訊中說『乙○○接了一通電話之後，就交兩包海洛因給他
    女朋友，叫她拿去英吉利給人，收二千元』，係警察問當時
    打電話時，伊有無在場，伊稱有，警察就告知電話內容，伊
    再順水推舟回答」等語（第六四七號原審卷(二)三四至三八頁
    ）。可見證人陳志成究竟有無親見親聞乙○○與他人電話交
    談之內容，或有無目睹被告自乙○○處拿取海洛因出門等情
    ，供述已有不一，再者稽之證人陳志成警詢之證詞，其就乙
    ○○指示被告外出送毒品海洛因之原因是否基於毒品交易使
    然及所送之對象，暨被告是否確於外出後有與人為毒品交易
    及收款等節均付之闕如，自難徒憑證人片面不明確且有瑕疵
    之證述遽認乙○○有以販賣毒品之目的而交付海洛因予被告
    ，被告並進而外出交付予不特定之他人且有取款之行為。
  (二)證人即查獲員警李宗彥於另案結證稱：「伊埋伏在臺北市○
    ○區○○街八十六巷，看到被告從八十六巷十號出來，伊等
    拿出皮包出示證件，被告以為伊拿錢出來，就將毒品拿出來
    ，隨後看到伊證件後，就將手上以黑色蕾絲布包裹夾鏈袋裝
    的白色粉末塞入口中，伊等試著將被告嘴巴的東西拔出來，
    之後被告就把夾鏈袋連同白色粉末吞入，把黑色蕾絲布吐出
    來。事實上伊等並未從被告口中查扣到毒品及夾鏈袋，亦無
    法判斷被告所持白色粉末的份量與在乙○○住處查獲毒品單
    包的份量是否相似」等語（第六四七號原審卷(一)二○七、二
    ○八頁背面、二一三頁）。證人即員警蔡週信於另案原審亦
    證稱：「當時被告拿出來之物，不曉得是什麼，伊等猜想應
    該是毒品，無法證明，只看到黑色蕾絲布，伊看到夾鏈袋裡
    面包著白色粉末，被告吞下黑色蕾絲布，事後未帶被告照Ｘ
    光，也未對被告催吐，伊並未從被告口中扣得白色粉末，因
    她已經吞下去了，也沒辦法確定該白色粉末即為海洛因。我
    們不知道有什麼人要買海洛因，後來只有將黑色蕾絲布移送
    檢察官」等語（第六四七號原審卷(二)三九至四一頁）。而證
    人即員警張清波於偵查時亦為同旨之證述（第二二六六號偵
    卷一一一頁）。足證查獲本案之員警雖證稱目睹被告將夾鏈
    袋連同白色粉末及黑色蕾絲布一併自口中吞入，惟該白色粉
    末及夾鏈袋自始未查扣，並無證據供本院鑑驗該白色粉末是
    否係毒品海洛因；再者員警亦未查獲被告有何與他人進行毒
    品交易之具體事證，復未將被告送醫檢查是否確有所指吞嚥
    上揭實物之實證，從而依員警所證觀之，實乏積極事證足佐
    被告有起訴書所指販毒其事，至為顯明，要難憑採。另茍依
    檢察官所憑證人陳志成警詢之所供，乙○○係交付二包白色
    粉末予被告，被告竟可在員警發現之極短時間內將（二包）
    白色粉末連同夾鏈袋及黑色蕾絲布（黑色蕾絲布有吐出部分
    ）一併由口中吞嚥入體內而未出現任何異狀，衡諸該等物品
    之材質及特性，實難想像，是證人所指要非無疑。至於扣案
    之黑色蕾絲布殘留部分，經本院送請法務部調查局鑑驗結果
    ，其上發現有微量毒品海洛因成分殘留，有該局九十七年二
    月二十一日調科壹字第○九七○○○六○○○○號函在卷可
    稽（本院卷三九頁），雖謂黑色蕾絲布殘存物上有海洛因成
    分，然稽之其量極微，茍係與海洛因包裹吞嚥，當無僅檢驗
    微量毒品殘留之可能，且衡諸殘留之原因不一而足，佐以員
    警在乙○○之住處查獲多包海洛因及乙○○正分裝海洛因，
    是以黑色蕾絲布因而沾染非無可能，尚難據此即認被告有吞
    入毒品海洛因等物之行為，並進而推論被告有販毒之犯行。
  (三)再者證人即乙○○於本院結證稱：「遭查獲之住處係伊父親
    住處，被告係大陸籍女子與伊入住沒幾天，伊並未叫被告交
    付海洛因予他人並收款。九十六年一月十九日下午陳志成是
    來找伊要錢，並帶安非他命來吸食，陳志成警詢供述並不實
    在。在伊住處查獲之海洛因、分裝杓、夾鏈袋、安非他命等
    物，除了安非他命是伊的，其他的都是伊父親的，均與被告
    無關。被告是在外面被警察查獲後才被押到住處」（本院卷
    六三、六四頁），可見證人乙○○已否認有指示被告交付毒
    品予他人並收款之事，並證明於其住處查扣之毒品與被告無
    關等節，參以證人李宗彥員警於另案結證：「伊有看到甲○
    ○塞到嘴巴內的東西是夾鏈袋及白色粉末，但因沒有扣到，
    所以沒有實際比較從甲○○身上看到的夾鏈袋與乙○○房內
    的夾鏈袋是否一樣」等語（第六四七號原審卷(一)二一三頁）
    ，本案既無證人所稱毒品及夾鏈袋扣案，證人亦無法確定被
    告確有自乙○○住處取得相同毒品及夾鏈袋，則其證詞即非
    無瑕疵可指。
  (四)綜上所述，本件檢察官起訴被告甲○○與乙○○共同販賣第
    一級毒品海洛因，其等既均未自白有意圖販賣而販入或販出
    海洛因之犯行，亦無任何證人確切證明被告確有販賣毒品之
    犯行。而檢察官對被告究係如何起意販賣而販入毒品，或者
    有何販賣之對象、計畫，及如何販賣之細節（例如販賣之數
    量、價金、交付之方法等）提出具體之證據，並就扣案之毒
    品如何能證明被告係基於牟利意圖而販入毒品之關連性等節
    ，指出證明之方法。且本案並未查獲被告有何販賣第一級毒
    品海洛因予他人之直接證據，亦未查獲任何向被告購買毒品
    之人士，復無任何監聽紀錄可證被告有交易販賣毒品之犯行
    。至於本案查扣之毒品僅能證明係另案被告乙○○所持有，
    亦無任何證據證明被告與乙○○間有共同持有之犯意聯絡。
    則被告既未持有毒品或任何販賣之器具，復無證據證明其有
    意圖販賣而販入或販出之行為，自無從認定被告有販賣第一
    級毒品之犯行。本案復查無其他積極證據足資證明被告確有
    起訴之犯罪事實，揆諸首揭說明，應認不能證明被告犯罪。
六、原審為被告無罪之判決，經核於法尚無不合，應予維持。檢
    察官上訴意旨猶略以：(一)依員警蔡週信及李宗彥之證詞，足
    證被告於案發當日自乙○○住處步出後，旋遭警查獲，並有
    將蕾絲布塞入口中之事實；且被告對何時牙痛、有無看醫等
    情，均未能具體說明，益證被告辯稱因牙痛而將蕾絲布塞入
    口中云云，顯屬為掩飾持有海洛因。(二)又於查獲被告後，隨
    即於乙○○住處查獲乙○○及陳志成正在該處以分裝勺分裝
    海洛因至夾鏈袋，及查扣海洛因毒品十三包，核與證人陳志
    成警詢供稱相符；且證人陳志成於警詢及偵查中之陳述，係
    甫遭查獲後所述，尚無勾串之情，自較法院之供述為可採。
    原審未就前述不利被告之事實詳以審酌，自有違誤云云。惟
    查：依諸上揭各該說明之理由，本案依現存卷證證據均不足
    證明被告有檢察官指摘之販賣毒品海洛因之犯行，自難徒憑
    查獲員警片面之指述，或證人陳志成前後不一且有瑕疵可指
    之證詞，即認被告犯罪。又縱認被告有於員警逮捕之際將疑
    似毒品之白色粉末、夾鏈袋及黑色蕾絲布等物吞入，惟員警
    既未於第一時間查獲毒品交易實情，亦未當場查扣相關販毒
    證據，或進一步為相關採證，檢察官縱令合理懷疑被告有販
    賣毒品之嫌疑，然亦須舉出積極證據憑佐俾符合證據法則。
    從而本院尚難憑諸檢察官所舉或為不明確之證據或為臆測推
    論之詞遂認定被告犯罪。再就被告辯稱牙痛等節，觀諸檢察
    官於本院對被告及證人乙○○為隔離詰問之供述內容，亦未
    發現有何歧異之處（本院卷六四頁背面、六五頁），況縱被
    告此部分所辯虛妄，因其有不自證己罪之權利，仍須有積極
    之證據始足認定被告犯罪。末以於本案案發時雖有於證人乙
    ○○住處查獲乙○○正分裝海洛因併查扣海洛因、分裝勺等
    物，然亦乏證據足認與不在場之被告有何關聯性，遑論進而
    證明被告有販賣毒品之實，是檢察官執之為上訴理由並為不
    利被告之證據云云，尚非有理。綜上，依諸檢察官起訴及上
    訴理由，本院尚難得致被告確有販賣第一級毒品之有罪確認
    ，檢察官前揭理由上訴，指摘原判決不當，難認有理由，其
    上訴應予駁回。
據上論斷，應依刑事訴訟法第三百六十八條，判決如主文。
本案經檢察官王壬貴到庭執行職務。
中    華    民    國    97    年    4     月    30    日
            刑事第十八庭  審判長法  官  吳鴻章
                                法  官  周政達
                                法  官  段景榕
以上正本證明與原本無異。
檢察官如不服本判決，應於收受送達後十日內向本院提出上訴書
狀，其未敘述上訴之理由者並得於提起上訴後十日內向本院補提
理由書（均須按他造當事人之人數附繕本）。
                                書記官  陳靜姿
中    華    民    國    97    年    4     月    30    日


司法院資訊處製作；財團法人民間司法改革基金會備份。
